【裁判字號】    91,重上更(一),122
【裁判日期】    920506
【裁判案由】    損害賠償
【裁判全文】
臺灣高等法院民事判決                        九十一年度重上更(一)字第一二二號
    上  訴  人  台灣銀行
    法定代理人  李勝彥
    訴訟代理人  鍾義經
    複  代理人  張迺良律師
    複  代理人  謝宗翰律師
    被  上訴人  乙○○
    訴訟代理人  徐士斌律師
    被  上訴人  丙○○
    訴訟代理人  林發立律師
                陳信至律師
    被  上訴人  甲○○
    訴訟代理人  李建民律師
右當事人間請求損害賠償事件，上訴人對於中華民國八十八年八月三十一日臺灣基隆
地方法院八十七年度重訴字第三四號第一審判決提起上訴，經最高法院第一次發回更
審，本院判決如左：
    主      文
上訴駁回。
第二審及發回前第三審訴訟費用由上訴人負擔。
    事實及理由
一、上訴人主張：被上訴人甲○○為上訴人基隆分行之經理，乙○○為覆審副理、丙
    ○○為放款業務主辦人，與上訴人間存有私法上之委任或僱傭關係。其三人任內
    於民國（下同）七十八年十二月間，辦理訴外人張美里、蔡青如、胡復金等以共
    有台北市○○街○段七十號三樓、三樓之一、三樓之二房地（下稱系爭抵押物）
    為抵押擔保之貸款而互為連帶保證人時，丙○○未對系爭抵押物之現況有無租賃
    情形提出勘估分析意見，就借款人胡復金已在他銀行有高額融資，其本次貸款額
    度又逾新台幣（下同）一千萬元，未依財政部之授信相關規定，要求其提出年度
    綜合所得稅結算申報書以供核對，且未查察環球不動產鑑定股份有限公司對系爭
    抵押物之鑑價報告有諸多缺失，即遽予簽擬如數核貸；甲○○、乙○○身為主管
    ，竟視而未見，未加督導糾正，亦逕予核批。而於七十八年十二月十三日及同月
    十八日，先後核貸予張美里一千八百萬元，蔡青如一千八百萬元及胡復金一千一
    百萬元，致上訴人於張美里等人停付本息後，經拍賣抵押物取償，仍受有二千七
    百三十一萬八千九百七十九元之呆帳損失，甲○○等三人顯有重大過失。因上訴
    人於八十六年八月十二日始確定所受之損害，故於八十七年七月二十二日起訴，
    並未逾二年時效期間。爰依民法第一百八十四條第一項、第一百八十五條第一項
    所定侵權行為之損害賠償請求權、及民法第五百四十四條第一項規定、受僱人之
    債務不履行法則請求損害賠償，求為命甲○○、乙○○、丙○○連帶給付二千七
    百三十一萬八千九百七十九元及自訴狀繕本送達翌日起加付法定遲延利息之判決
    。並上訴聲明為：(一)原判決廢棄。(二)被上訴人應連帶給付上訴人二千七百三十一
    萬八千九百七十九元及自訴狀繕本送達翌日即甲○○、嚴有享自八十七年十月十
    三日起，乙○○自八十七年十月十四日起，均算至清償日止，按年息百分之五計
    算之利息。(三)願供擔保，請准宣告假執行。
二、被上訴人甲○○則以：上訴人係屬政府獨資經營之國營事業機構，為公法人，伊
    係考試院四十二年特種考試及格，同年十二月十四日經台灣省政府令分發至上訴
    人銀行服務之公務員，屬公務員服務法上之公務員，兩造間為公法關係，非私法
    上之委任或僱傭關係，上訴人依委任或僱傭關係請求伊賠償損害，於法無據。又
    上訴人於八十二年十一月二日已知本件貸款之損害及賠償義務人，遲至八十七年
    七月二十二日始提起本件侵權行為損害賠償之訴，已逾二年時效等語，資為抗辯
    。並答辯聲明：(一)上訴駁回。(二)如受不利判決願供擔保，請准宣告免為假執行。
三、被上訴人丙○○則以：上訴人係台灣省行政長官公署以三十五年五月六日辰魚參
    伍署財字第○四三五○號訓令專案核准設立，非準據「銀行法」所設立之公法人
    ，而伊係參加行政院青輔會甄選臨時行員甄試派用，於六十二年三月十二日任職
    於上訴人銀行，六十四年一月一日晉升為正式行員，為法定機關編制內有給之公
    職人員，與上訴人間之權利義務關係，悉依國營事業管理法、公務員服務法、公
    務員懲戒法、公務人員保險法等公法規範，有上下服從之特別職務關係，為公法
    關係，上訴人自不得本於私法上之委任、僱傭等契約關係，請求債務不履行之損
    害賠償。再伊核貸本件貸款之時間為七十八年十一月二十二日，八十二年十月二
    十六日系爭抵押物第二次減價拍賣時，其底價已低於貸放金額，上訴人已知無法
    經由抵押物全額求償而必受有損害，故於八十二年十一月二日就伊等辦理本件貸
    款案有行政重大過失而予以記大過處分，八十五年六月三日抵押物拍定時，更可
    確定抵押物之拍賣金額低於貸放金額而不足清償債務，八十五年五月間請徵信公
    司調查訴外人張美里等三人之資力，已知無清償之可能，足見上訴人於八十五年
    六月三日已知悉受有損害之數額，遲至八十七年七月二十二日始提起本件訴訟，
    已逾侵權行為損害賠償二年時效。又伊處理本件無違法貸放事實，亦無過失，上
    訴人請求伊負連帶賠償責任，於法無據等語，資為抗辯。並答辯聲明：(一)上訴駁
    回。(二)如受不利判決願供擔保，請准宣告免為假執行。
四、被上訴人鄭永仁則以：上訴人之資本為國庫撥充，所有權為國有，屬國營事業管
    理法所謂之國營事業。而國營事業人員，除特殊技術及重要管理人員外，均係依
    行政院會同考試院訂定公布考試、甄審及考績辦法任用，並應遵照公務人員服務
    法或適用公務員任用法之規定，而伊於三十五年三月間擔任當時仍為日本國營之
    台灣銀行基隆分行之行員，三十五年五月政府正式接收台灣銀行後，經上訴人總
    行甄試及格後，同年五月二十日任職基隆分行助理，其後歷任辦事員、專員、出
    納課長、襄理、副理等職務，非特殊技術及重要管理人員，依前所述，應屬公務
    員而非私法上之委任或僱傭關係；又伊就本件核貸無故意或過失行為，且侵權行
    為損害賠償請求權亦早已罹於時效等語，資為抗辯。並答辯聲明：(一)上訴駁回。
    (二)如受不利判決願供擔保，請准宣告免為假執行。
五、經查，被上訴人甲○○係上訴人基隆分行之經理，乙○○為覆審副理、丙○○為
    放款業務主辦人，七十八年十二月間，辦理訴外人張美里、蔡青如、胡復金等以
    共有系爭抵押物為抵押擔保，並互為連帶保證人之貸款案，而先後核貸予張美里
    一千八百萬元，蔡青如一千八百萬元及胡復金一千一百萬元，嗣張美里等人停付
    本息後，經上訴人聲請拍賣抵押物取償後，尚有二千七百三十一萬八千九百七十
    九元之債權未受清償之事實，為兩造所不爭執，並有張美里等三人之授信資料檔
    案、環球公司鑑價報告、個人授信案件徵信處理注意事項、台灣省金融保險機構
    放款損失案件轉列呆帳報請審核表等件為證（見臺灣士林地方法院八十七年重訴
    字第二三二號卷一─一六八頁），堪信為真實。
六、上訴人依委任或僱傭或侵權行為之法律關係，請求被上訴人負賠償責任，係以：
    上訴人係依銀行法設立登記之公營銀行，以營利為目的，性質上為私法人，非屬
    公法上之政府機關，且被上訴人未經銓敘部審定合格，未完成法定任用程序，與
    上訴人間不發生公法上之任用關係等語為論據。查：
  (一)上訴人係財政部於臺灣光復後之三十五年間授權臺灣省政府前身之臺灣省行政長
    官公署財政處辦理接收日產之舊臺灣銀行、舊三和銀行、舊臺灣貯蓄銀行、舊蓬
    萊不動產株式會社及舊永樂土地建築物株式會社等機構，以臺灣省行政長官公署
    三十五年五月六日辰魚伍署財字第○四三五○號訓令專案核准改組為新設之臺
    灣銀行，有臺灣省行政長官公署三十五年五月六日辰魚伍署財字第○四三五○
    號訓令、臺灣銀行總行八十七年十二月二十八日銀企字第一九六三二號函（見本
    院重上更(一)字一卷九三頁、原審卷第一二一至一二四頁）附卷可稽，堪信為真。
    按憲法第一百零九條第一項第九款、第二項規定，省銀行由省立法並執行之，或
    交由縣執行之。各省辦理該事務，其經費不足時，經立法院議決，由國庫補助之
    。可知省銀行之設立，屬省自治事項（八十八年四月十四日廢止之省縣自治法第
    十二條第十四款規定參照），其性質應與依據公司法或銀行法設立之銀行迥異。
    上訴人係依三十四年七月三日國民政府公布之省銀行條例設立，該條例第一條規
    定，省銀行以調劑本省金融，扶助本省經濟建設，開發本省生產事業為宗旨。定
    名為某某省銀行。第二條規定，省銀行隸屬於省政府，以一省一行為限。省立之
    其他銀行應予裁併。第四條規定，省銀行之資本，由省庫撥給，並得由縣市公庫
    參加公股（見本院重上更(一)字一卷九八、九九頁）。上訴人係以此條例為藍本，
    對應於臺灣為新光復國土之特殊情況，而訂定「臺灣銀行章程」，經財政部三十
    五年五月二十五日京錢丁字第二○四二號令、行政院三十五年六月十五日節京伍
    字第二二一四號指令核准備案等情，有上訴人發行之「臺灣銀行五十年」專輯節
    錄、臺灣銀行章程（見本院重上更(一)字一卷九四─九七、一○九─一一二頁）足
    參，該章程第四條第一項明定，本銀行資本總額，暫定為六千萬元，由國庫撥給
    之（嗣後修改為第五條：本行資本總額為新台幣八十億元，由國庫撥給。見原審
    重訴字三四號卷一四二、一四三頁）是上訴人之資本全為國庫撥充，所有權為國
    有，無股東名簿之登記，為政府擁有百分之百股權之公營銀行，而由財政部於三
    十五年報請行政院核准臺灣省行政長官公署財政處代為經營管理，迄八十七年十
    二月二十一日終止，收回國營，由財政部依國營金融機構相關規定管理，依國營
    事業管理法第三條第一款規定，應屬政府獨資經營之國營事業，惟並非一般依據
    民法、公司法或銀行法組織成立之企業體，而屬非公司組織型態且不具法人資格
    之公營銀行等情，亦有臺灣省政府八十七年五月二十一日八七府財二字第四三二
    四七號函、行政院八十七年十二月二十一日臺八十七財六二二七五號函、財政部
    八十七年十二月二十一日台財庫字第八七二七一一七九七號函（見本院重上字卷
    二九五頁，重上更(一)字一卷一一三、一一四頁）附卷足憑，則上訴人原屬臺灣省
    政府所屬機關，至為明確。且上訴人之組織規程，係經上訴人將草案送臺灣省政
    府酌予修改轉准財政部（四七）臺財錢發第○七二二七號函復准予備查，而由臺
    灣省政府以四十七年十月十七日府人丙字第八八九三二號令抄發施行，暨先後以
    八十六年四月二十二日八六府人一字第三四三三三號、八十七年九月四日八七府
    人一字第八一九三○號函修正，並經財政部以八十九年一月五日、九十年六月七
    日、九十一年四月十日臺財人字第○八九○八五○○一五、○九○○八五○四三
    ○、○九一○○一五三一八號函同意核備等情，亦有「臺灣銀行組織規程」（見
    本院重上更(一)字一卷一○○頁）在卷可資佐證，該規程性質為臺灣省之單行法規
    。是上訴人乃依據省銀行條例設立之省營銀行，並依臺灣省政府頒發之臺灣銀行
    組織規程之單行法規所組織之國營事業，並非依公司法或銀行法設立，且非屬公
    司組織型態之銀行，其設立法源之性質既屬公法範疇，其性質應非私法人。再參
    酌國營事業管理法第十二條、第十七條及第十八條規定，上訴人應於年度開始前
    擬具營業預算，呈請主管機關核定之；其各項收支，由審計機關辦理事後審計；
    每年業務計劃，亦應於年度開始前，擬呈主管機構核定。益足佐證上訴人與依公
    司法或銀行法設立具私法人性質之銀行迥異。參以最高法院五十一年臺上字第二
    七七二號判例意旨亦謂：「臺灣土地銀行既為政府接受敵產而成立之銀行，並無
    民股，係屬政府獨資經營之事業，則與政府機關無殊．．．」，雖係就臺灣土地
    銀行之性質所為之詮釋，然與上訴人之性質類似，應認上訴人亦同屬政府獨資經
    營之事項，核與政府機關無殊，自非私法人。
  (二)再查，如前所述，上訴人並非依民法或公司法組織成立之企業體，且七十四年五
    月二十日修正前之銀行法第五十二條規定：銀行之設立，除法律另有規定或本法
    修正施行前經專案核准者外，以股份有限公司組織者為限。是上訴人並未具法人
    資格，僅依民事訴訟法第四十條第三項規定，以非法人團體承認其具有訴訟當事
    人能力。且為因應實際需要，上訴人管有之不動產均登記為臺灣省所有，上訴人
    僅為管理機關。嗣為保障上訴人之基本權益，乃於七十四年修正銀行法第五十二
    條規定為：銀行為法人，其組織除法律另有規定或本法修正施行前經專案核准者
    外，以股份有限公司為限。即承認當時凡合法經營之銀行均賦予法人人格，以根
    本解決問題。是上訴人在七十四年銀行法修正後，始取得法人資格。另上訴人原
    登記為臺灣省所有之不動產，目前皆已更名登記於上訴人所有。至上訴人之組織
    ，目前仍非屬股份有限公司型態。此觀該條修正理由謂：「依現行第五十二條規
    定，銀行之組織型態除依公司法股份有限公司組織者，為法人外，其依法律組織
    之銀行，如中國輸出入銀行，及在銀行法修正施行前經專案核准之銀行，如臺灣
    銀行、臺灣土地銀行、臺灣省合作金庫及臺北市銀行等，均非公司組織型態，致
    不具有法人資格；其因國內權益而涉訟時，唯賴判例認定具有當事人能力．．．
    其在國外涉訟時，對其權益保障影響至鉅，其組織除法律另有規定或本法修正施
    行前經專案核准者外，以股份有限公司為限，俾確立銀行之法人資格」等語自明
    係為保障上訴人等於該法修正施行前經專案核准之非公司組織型態銀行之權益，
    授與法人資格，並未將上訴人之組織變更為私法人，是上訴人固於七十四年五月
    二十日銀行法第五十二條修正公布後，取得法人人格，惟不影響其設立之法源依
    據，尚不得據修正後銀行法第五十二條規定，遽以推論上訴人係依銀行法組織設
    立之銀行而具私法人地位。且上訴人係依據省銀行條例設立之省營銀行，並依臺
    灣省政府頒發之臺灣銀行組織規程之單行法規所組織之國營事業，業如前述，是
    上訴人為該條所指銀行法修正施行前經專案核准之公營銀行，而非依公司法或銀
    行法組織登記，其設立法源之性質既係公法，且其資本為國庫撥充，組織規程或
    章程之訂立及修訂程序、營業預算之審定、審計機關之審計、事業計劃及方針之
    核定等，均屬主管機關之職權範疇，依前揭說明，應認其性質上屬公法人。再上
    訴人之資本全屬國家所有，行政院八十七年十二月二十一日臺八十七財六二二七
    五號函明示：「臺灣銀行及臺灣土地銀行資本為國庫撥充，所有權為國有，有關
    財政部三十五年報請本院核准貴府前身之臺灣省行政長官公署財政處代為經營管
    理一案，自八十七年十二月二十一日起終止，並自該日起收回國營，由財政部依
    國營金融機構相關規定管理」等語（見本院重上更(一)字一卷一一三頁），又修正
    後銀行法第五十二條僅規定銀行為法人，並未明定其為私法人，上訴人復為專案
    核准之公營銀行如前述，。上訴人執前開銀行法第五十二條之修正，主張伊性質
    上為私法人，不屬於公法上之政府機關云云，尚無足取。
  (三)又所謂行使公權力，係指公務員居於國家機關之地位，行使統治權作用之行為而
    言，包括運用命令及強制等手段干預人民自由及權利，及提供給付、服務、救濟
    、照顧等方法，增進公共及社會成員之利益，以達成國家任務之行為在內。按國
    營事業管理法第二條規定，國營事業以發展國家資本，促進經濟建設，便利人民
    生活為目的。又省銀行條例第一條前段規定：省銀行以調劑本省金融，扶助本省
    經濟建設，開發本省生產事業為宗旨。而前開三十五年核准之臺灣銀行章程第一
    條亦明定：本銀行以調劑本省金融，扶助經濟建設，發展本省生產事業為宗旨，
    定名為臺灣銀行。第五條規定，本銀行得經董事會之議決，呈由臺灣省行政長官
    公署咨請財政部核准，於規定數額內發行臺幣兌換券。如財政部認為應行收回時
    ，即行停發，並將已發行者如數收回，其詳細辦法另定之（見本院重上更(一)字一
    卷一○九、二六二、一一四頁）。七十五年修正之章程第一條亦規定，臺灣銀行
    以調劑金融，扶助經濟建設，發展生產事業為宗旨。第三條規定，本行得受中央
    銀行委託代理發行新臺幣及特許辦理其他各項業務（見原審重訴字三四號卷一四
    二、一四三頁）。再依臺灣銀行組織規程第三條第一項第七款、第八款規定，上
    訴人總行設發行部，掌理新臺幣之印製發行整理保管銷燬等事項，另設公庫部掌
    理代理各級公庫業務之設計管理推行，政府機關證券財物之保管，各分支庫業務
    之指揮監督等事項（見本院重上字一一八頁）。九十一年修正之臺灣銀行組織規
    程第三條第七款、第八款、第十二款、第十一條、第十一條、第十六條之一則規
    定，上訴人總行設發行部，其職掌包括受託經理新臺幣發行附隨義務而生之券幣
    收付、運送、調節供需及整理回龍券等業務、對本行各發庫有關經理新台幣發行
    附隨義務及庫存券幣之管理、查核等項、本行各營業單位金庫管理事項及其他經
    中央銀行或主管機關指定辦理或委託代理之業務事項等；公庫部之職掌包括代理
    及代辦公庫業務之管理、督導事項等；另設彩券部，辦理彩券發行、銷售、促銷
    、開兌獎作業之監督與管理、規劃及執行等事項（見本院重上更(一)字一卷一○二
    ─一○四頁）。又依上訴人發行之「臺灣銀行八十六年年報」節本亦載稱：組織
    之特性：．．．除負換取利潤挹注國庫之營運目標外，並另負有政策性使命，以
    繁榮國內產業經濟、調節金融資金，並致力於國內物價的穩定。本行行員係經國
    家考試及格，並完成專業訓練後始予任用之公務員。由於本行為省營銀行，具有
    官股公營的特色，故經營業務須受銀行法、預算法、決算法、審計法等規範，並
    接受財政部、中央銀行、臺灣省政府、臺灣省議會的監督查核，財務收支情形，
    則須經臺灣省政府及審計部臺灣省審計處等單位的查核審計，而不經會計師之查
    核簽證等語（見本院重上更(一)字一卷一二一頁）。是上訴人與一般私法人顯不相
    同，其依法負有發展國家資本、促進經濟建設、便利人民生活為目的之國家任務
    ，亦非一般具私法人地位之銀行所負之積極任務。公營行庫股東之權益、產品之
    銷售、收支之審核、人員之任用、晉升均與民營機構有別。揆諸前揭說明，上訴
    人執行上開業務，係居於國家機關之地位，行使統治權作用之行為，以提供給付
    、服務等方法，增進公共及社會成員之利益，以達成國家任務之行為，應屬公權
    力之行使，與一般銀行係以營利為目的有別，應認其為政府機關，屬公法人。
  (四)再按公務員與政府間之關係，為公法上關係，與私法上契約關係有別，故公務員
    處理其主管事務有過失，致其服務機關（不包括依法成立之私法人在內）受有損
    害時，除法令別有規定外，其服務機關不應基於私法上契約之違反，而為損害賠
    償之請求。上訴人主張被上訴人非經銓敘任用，非屬公務人員任用法上之公務員
    等情，固據提出銓敘部八十三年六月一日八三臺華審四字第一○○○四八九號書
    函所載：公營金融保險事業機構人員並未納入銓敘範圍，各該事業機構人員之任
    用並非適用「公務人員任用法」等規定，而係適用「財政部所屬國營金融保險事
    業機構人事管理準則」等相關規定辦理．．．等語（見本院卷(一)第五二頁）為證
    惟查：
  (1)被上訴人黃賁津係特種考試四十二年就業考試及格，經台灣省政府四十二年十二
    月十四日（肆貳）府人丙字第一一○五九三號令分發至上訴人銀行服務，七十七
    年間派任臺灣銀行基隆分行經理，有上訴人不爭執真正之考試及格證書、臺灣銀
    行人事資訊系統個人資料表、臺灣銀行任職書、臺灣銀行總行八十九年十二月十
    三日（八九）銀人字第二二九一二號函在卷可按（見本院重上字卷一二一─一二
    三頁，重上更(一)字一卷一一九頁）；又被上訴人嚴永亨係參加行政院青輔會甄選
    臨時行員甄試派用，六十二年三月十二日任職於上訴人銀行，六十四年一月一日
    晉升為正式行員，亦有上訴人不爭執真正之臺灣銀行人事資訊系統個人資料表及
    臺灣銀行任職書可憑（見原審重訴字三四號一二六─一二九頁）；被上訴人乙○
    ○於三十五年三月間擔任當時仍為日本國營之台灣銀行基隆分行之行員，三十五
    年五月政府正式接收台灣銀行後，經上訴人總行甄試及格後，同年五月二十日任
    職基隆分行助理，其後歷任辦事員、專員、出納課長、襄理，七十八年九月一日
    擔任基隆分行副理等職務，至八十二年二月一日退休，亦據其提出上訴人不爭執
    之台灣銀行任職書、通知書及台灣銀行行員領有勳章獎章榮譽紀念章發給獎勵金
    申請表、台灣省政府資深人員服務獎章証書影本各一份為憑
    四八─一五０、一六三頁)。而現行法律所稱之公務員，無單一之定義，依公務
    員服務法第二十四條規定，凡公營事業之一般職員受有俸給者，均屬該法所稱之
    公務員；而公務人員保險法第二條規定，舉凡政府機構及公營事業機構編制內職
    員及中央民意代表均屬之；公務人員任用法施行細則第二條雖規定：本法所稱公
    務人員，指各機關組織法規中，除政務官及民選人員外，定有職稱及官等之文職
    人員：一中央政府及其所屬各機關；二地方政府及其所屬各機關；三各級民意機
    關；四各級公立學校；五公營事業機構；六交通事業機構；七其他依法組織之機
    關，乃對於公務員之概念作最嚴格之定義。惟公務人員任用法係七十五年四月二
    十一日始公布，七十六年一月十六日施行，公務人員任用法施行細則於七十六年
    一月十四日方發布施行，被上訴人黃賁津、嚴永亨、乙○○既分別於四十二年、
    六十四年、三十五年即已依法正式分發任用，並經派任至上訴人處服務，則上訴
    人依法任用被上訴人時，公務人員任用法及公務人員任用法施行細則均尚未公布
    施行，自無從據為兩造關係之認定依據。且行政法院五十年判字第七三號判例意
    旨略謂：「公務人員任用法所指之公務人員，與公務員服務法所指之公務員，其
    範圍原非一致。前者固於技術人員、教育人員、公營事業人員、派用聘用人員、
    雇員及政務官皆不適用，而後者則凡受有俸給之公務員均適用之，自不能以聘用
    人員不適用公務人員任用法，而即謂其亦應不適用公務員服務法。至聘用人員之
    給與，苟其薪給待遇實質上與一般公務人員之俸給無何差異，即不能僅以其名稱
    不同而認其性質亦不相類。」又依司法院大法官會議釋字第二七號解釋謂：「．
    ．．．公營事業機關服務人員均適用公務員服務法，為該法第二十四條所明定，
    中央信託局係國營事業機關，其依法令在該局服務人員，自屬公務員服務法上之
    公務員，仍應受本院釋字第六號及第十一號解釋之限制。」第七三號解釋亦謂：
    「依公司法組織之公營事業，縱於移轉民營時已確定其盈虧及一切權利義務之移
    轉日期，仍應俟移轉後之民股超過百分之五十以上時，該事業方得視為民營，尚
    未在實行交接以前，其原有依法令服務之人員，仍係刑法上之公務員」，另案臺
    灣士林地方法院八十九年重訴字第一二○號向銓敘部函查臺灣銀行服務人員黃賁
    津是否具有公務員身分，經銓敘部八十九年十二月六日八九法一字第一九七二六
    四七號函覆：「查公務員服務法第二十四條規定：『本法於受有俸給之文武職公
    務員，及其他公營事業機關服務人員，均適用之。』準此，臺灣銀行服務人員為
    公務員服務法適用之對象」（見本院重上更(一)字一卷一二二頁），是被上訴人縱
    非公務人員任用法上所稱之公務員，惟應屬公務員服務法、公務員保險法等較廣
    義解釋公務員概念之法令所稱之公務員，尚難僅依公務人員任用法之規定作為認
    定公務員之唯一標準。次查，公務人員之任用，於公務人員任用法公布施行後，
    雖應依該法之規定，然公營事業人員之任用，依該法第三十三條規定，應另以法
    律定之。是公營事業人員之任用，本即無公務人員任用法之適用，自無須經銓敘
    部銓敘始取得公務員之任用資格，是上訴人主張被上訴人未經銓敘部銓敘，非公
    務人員任用法上之公務員，就令屬實，亦無礙於被上訴人係經國家考試及格而分
    發任用之公務員之認定。
  (2)再按國營事業管理法三十一條、第三十三條規定：國營事業用人，除特殊技術及
    重要管理人員外，應以公開考試方法行之，公開考試分省舉行為原則；本法第三
    十一、三十二兩條所稱國營事業人員考試、甄審及考績辦法，由行政院會同考試
    院另定之。足認國營事業人員，除特殊技術及重要管理人員外，均係依行政院會
    同考試院訂定公布考試、甄審及考績辦法任用。依財政部八十七年五月二十五日
    臺財融第八七一四七九一八號函記載：查行政院勞工委員會業已公告指定「銀行
    業」字八十六年五月一日起適用勞動基準法，是以，該行員工職員部分應為公務
    員兼具勞工身分，公員部分則為純勞工身分。至前開人員是否適用公務人員任用
    法乙節，公營銀行職員之任用係適用「財政部所屬國營金融保險事業機構人事管
    理準則」之規定，至工員之任用則適用勞動基準法有關規定辦理等語，及財政部
    所屬國營金融保險事業機構人事管理準則第七條、第八條明定，各機構人員之任
    用，董事長、理事主席、總經理、局長，由本部遴報行政院核定；董（理）事，
    監察人、副總經理、協理、副局長，由本部遴選核定。其餘人員，除法令別有規
    定外，得由各機構視需要派用或聘僱，其比例由各機構定之。各機構派用或聘僱
    人員，所需資格條件，及聘僱契約原則，由各機構訂定報本部核備。其應依照勞
    工法規辦理者，從其規定。前項派用或聘僱人員，其屬新進者，應向分發機關申
    請分發考試及格人員，或遴選適當合格人員。上訴人既屬公營事業機構，依前開
    規定，其構成員資格之取得，具有強制性，上訴人並無決定締約與否之自由權限
    ，而被上訴人亦係經考試、甄審後分派至上訴人服務，業如前述，依前揭說明，
    其與上訴人間之關係，自屬公務員與服務機關間之公法關係。
  (3)至公營事業人員之考績及俸給，依公務人員考績法第二十三條及公務人員俸給法
    第十九條之規定，均應另以法律定之。而公務員服務法第二十四條規定，凡公營
    事業之一般職員受有俸給者，均屬該法所稱之公務員；依財政部所屬國營金融保
    險事業機構人事管理準則第十條規定，各機構人員之薪給，由本部訂定辦法，報
    請行政院核定施行。被上訴人係經政府機關依法考試任用後，分發至上訴人處任
    職，並由上訴人依法核定考績，尤難謂兩造間非公法關係。又被上訴人所受俸給
    ，屬服務公職之對待給付，並非民法上之委任或僱用關係之報酬。再參酌公務人
    員保險法第二條，舉凡政府機構及公營事業編制內職員及中央民意代表均屬公務
    人員保險法所稱公務人員。財政部所屬國營金融保險事業機構人事管理準則第十
    四條第一項規定，各機構人員之退休、撫卹，由本部訂定辦法，報請行政院核定
    施行。有關保險事項，仍分別依照公務人員保險法及勞工保險條例之規定辦理。
    上訴人為公營事業，被上訴人為公營事業依法任用之公務員，享有公務人員保險
    ，與任用機關間自屬公法關係。次按國營事業管理法第三十六條規定：國營事業
    人員除遵照公務員服務法第十三條之規定外，不得經營或投資於其所從事之同類
    企業」；第三十七條規定：國營事業人員任用之迴避，適用公務員任用法第十二
    條之規定。但特殊技術人員，不在此限。被上訴人並非以特殊技術人員任用，依
    上開不得從事同類企業之競爭之限制及有關利益之迴避義務，均與公務人員相同
    。亦足佐證兩造間為公法上之職務關係。
  (4)上訴人雖主張兩造間為私法委任、僱傭關係云云，惟依民法第五百二十八條規定
    ，稱委任者，謂當事人約定，一方委託他方處理事務，他方允為處理之契約；又
    稱僱傭者，謂當事人約定，一方於一定或不定之期限內為他方服勞務，他方給付
    報酬之契約，同法第四百八十二條亦定有明文。是私法上委任、僱傭契約之成立
    ，須以當事人意思表示合致為要件；且公法上契約與私法上之契約，其主要之區
    別為契約之內容與效力，是否均為公法所規定（最高法院六十一年臺上字第一六
    七二號判例意旨參照）。查被上訴人係經國家舉辦之特種考試及格，經臺灣省政
    府分發至上訴人處任用，如前述，兩造間就被上訴人之派任並未有上訴人委託被
    上訴人處理事務，經被上訴人允為處理之私法上委任意思表示或服勞務之意思合
    致，且兩造間任用契約關係之內容與效力，均非由當事人之意思而訂立，而悉依
    前揭公法規定，以規範被上訴人之任用、俸給、退休、撫卹、保險等事項，上訴
    人就兩造間任用關係並無自由決定之權利，兩造間亦無私法上居於平等之當事人
    地位可言，乃為公法上具有上下服從之特別權力關係。上訴人徒憑公務人員任用
    法之規定，認與被上訴人間為非公法關係，洵無可取。
  (5)上訴人係政府獨資之國營事業，具公法人人格，被上訴人係經國家考試及格由臺
    灣省政府分發至上訴人處任職之公務員，兩造間職務關係，應屬公法上關係，並
    非私法上之委任關係，則被上訴人處理主管事務縱有過失，致上訴人受有損害，
    上訴人亦無從依私法上委任或僱傭契約之違反，對被上訴人主張害賠償責任。從
    而，上訴人依民法第五百四十四條第一項規定及僱傭關係，求為判命被上訴人應
    連帶給付二千七百三十一萬八千九百七十九元及法定遲延利息，即屬於法無據，
    不應准許。
七、按所謂私經濟行政亦稱國庫行政，指國家並非居於公權力主體地位行使其統治權
    ，而係處於與私人相當之法律地位，並在私法支配下所為之各種行為。而國家或
    其他行政主體與公務員之關係，並非民法上之僱傭關係，而為公法上之職務關係
    ，但私經濟活動不受公法之支配，故公務員之侵權行為，仍受民法之規範。公務
    員與政府間雖為公法上之關係，若公務員於執行公務時，假公務上之權力，故意
    不法侵害其所服務機關私法上之權利者，仍非不得成立侵權行為（參照最高法院
    七十年台上字第一五六一號判例意旨），惟依民法第一百九十七條第一項規定，
    因侵權行為所生之損害賠償請求權，自請求權人知有損害及賠償義務人時起，二
    年間不行使而消滅。經查，被上訴人核貸本件貸款之時間為七十八年十一月二十
    二日，上訴人於八十二年十一月二日，就被上訴人等辦理本件貸款案有行政重大
    過失而予以記大過處分，有上訴人之獎懲通知書在卷可稽（見原審重訴字第三四
    號卷五二頁），至八十二年十月廿六日抵押物第二次減價拍賣時其底價即已低於
    貸放金額，上訴人應已知無法經由抵押物全額求償而必受有損害，再至八十五年
    六月三日抵押物拍定時，更可確定系爭抵押物之拍賣金額低於貸放金額而不足清
    償債務之數額，且上訴人復已於八十五年五月間先後請三家徵信公司調查訴外人
    張美里、蔡青如、胡復金等之資力及職業，查明債務人已無資力，自無清償之可
    能，足見上訴人至遲於八十五年六月三日即已知悉受有損害之數額，此觀之前開
    台灣省金融保險機構放款損失案件轉列呆帳報請審核表自明（見本院重上字卷一
    二六─一二八頁），其竟遲至八十七年七月二十二日，始提起本件損害賠償之訴
    ，被上訴人抗辯其請求權已罹於時效而消滅，自屬有據。
八、至上訴人另主張知悉被上訴人等之侵權行為造成之損害係自八十六年初申請本件
    放款轉列呆帳時，始知悉確受有侵權行為之損害，是以其所據之侵權行為請求權
    並未罹於時效而消滅云云。惟查，上訴人何時將其損失轉為呆帳僅係上訴人內部
    作業規定之問題，非得逕以主張知悉受有損害之時點，上訴人明知本件系爭抵押
    物不足清償上開訴外人等之債務，又確知上開訴外人等並無資力償還借款，則其
    主張於八十六年初，將本件放款損失轉列呆帳時，始屬知悉受損害一節，殊不足
    取。其損害賠償請求權，既已因二年間不行使而消滅，其請求被上訴人三人負侵
    權行為之損害賠償責任，自無從准許。
九、綜上所述，上訴人依據侵權行為及委任及僱傭契約之債務不履行，請求被上訴人
    三人連帶給付二千七百三十一萬八千九百七十九元及自起訴狀繕本送達之翌日起
    至清償日止按年息百分之五計算之利息俱無理由，不應准許，原審所為上訴人敗
    訴之判決，於法並無不合，上訴論旨指摘原判決不當，求予廢棄改判，為無理由
    ，應予駁回。
十、至兩造其餘攻擊或防禦方法，及未經援用之証據，經本院斟酌後，認為均不足以
    影響本判決之結果，自無庸逐一詳予論駁，附此敘明。
十一、據上論結，本件上訴為無理由，依民事訴訟法第四百四十九條第一項、第七十八
    條，判決如主文。
中      華      民      國    九十二    年      五      月      六      日
                                  民事第十四庭
                                      審判長法  官  張  劍  男
                                            法  官  彭  昭  芬
                                            法  官  蔡  芳  齡
右正本係照原本作成。
如不服本判決，應於收受送達後二十日內向本院提出上訴書狀，其未表明上訴理由者
，應於提出上訴後二十日內向本院補提理由書狀（均須按他造當事人之人數附繕本）
上訴時應提出委任律師或具有律師資格之人之委任狀；委任有律師資格者，另應附具
律師及格證書及釋明委任人與受任人有民事訴訟法第四百六十六條之一第一項但書或
第二項（詳附註）所定關係之釋明文書影本。
中      華      民      國    九十二    年      五      月      六      日
                                            書記官  蔡  錦  輝
附註：
民事訴訟法第四百六十六條之一（第一項、第二項）：
對於第二審判決上訴，上訴人應委任律師為訴訟代理人。但上訴人或其法定代理人具
有律師資格者，不在此限。
上訴人之配偶、三親等內之血親、二親等內之姻親，或上訴人為法人、中央或地方機
關時，其所屬專任人員具有律師資格並經法院認為適當者，亦得為第三審訴訟代理人
。


司法院資訊處製作；財團法人民間司法改革基金會備份。
